臺灣臺中地方法院民事判決　　　　　　 94年度家訴字第237號
原　　　告　甲○○○○○○
訴訟代理人　王素玲律師
被　　　告　丙○○
上列當事人間確認婚姻不成立事件，本院於九十四年十月三十一
日言詞辯論終結，判決如下：
    主　　　文
確認原告與被告間之婚姻不成立。
訴訟費用由被告負擔。
    事實及理由
甲、程序方面
  一、復按婚姻無效之訴、婚姻關係不存在之訴與婚姻不成立之
      訴不同，此觀民事訴訟法第五百六十八條第一項及民事訴
      訟法第二百四十七條規定自明。當事人如未履行或未完全
      履行婚姻要件時，其婚姻既不成立，自不發生任何婚姻之
      法律上效力，無須法院之判決，任何人均得主張之，但發
      生爭執時，有確受判決之法律上利益者，自得起訴請求確
      認婚姻不成立，即提起確認婚姻不成立之訴，而非提起確
      認婚姻無效之訴。然當事人如已達成婚姻要件，但如屬法
      律上規定之禁婚親或為重婚或為一人同時與二人以上結婚
      時，則為已成立之婚姻，依法應歸於無效，以此為原因，
      請求法院為確認之判決，即應提起確認婚姻無效之訴。而
      婚姻關係不存在，係主張曾有婚姻關係，嗣經消滅，現在
      婚姻關係不存在者。至於當事人舉反證推翻推定之效力時
      ，因所爭執者為曾否履行婚姻之方式，即屬婚姻有無成立
      之問題，應提起婚姻不成立之訴，而非婚姻關係不存在（
      婚姻無效）之訴。本件原告所爭執者，係系爭婚姻欠缺公
      開儀式及二位證人之要件，即屬婚姻有無成立之問題，而
      兩造間婚姻既不曾發生婚姻關係，自不生婚姻關係有效與
      否之問題，本件原告自應提起確認婚姻不成立之訴，合先
      敘明。
  二、次按確認法律關係成立或不成立之訴，非原告有即受確認
      判決之法律上利益，不得提起之，民事訴訟法第二百四十
      七條定有明文。所謂即受確認判決之法律上利益，係指因
      法律關係之存否不明確，原告主觀認為其法律上地位有不
      安之危險存在，而此項危險得以對於被告之確認判決除去
      者。本件原告以兩造婚姻並未舉行公開結婚儀式及二位以
      上之證人，認系爭婚姻不成立，然原告戶籍既仍為兩造係
      夫妻之記載，顯見原告就系爭婚姻成立與否即有主觀之不
      明確，足致原告之法律上地位有受侵害之危險，並得以確
      認兩造間婚姻不成立之判決除去此種不安之狀態，揆諸前
      揭說明，原告自有即受本件確認判決之法律上利益，是原
      告自得提起本件確認婚姻不成立之訴，應予敘明。
  三、按關於認諾效力之規定，於婚姻事件不適用之。關於訴訟
      上自認及不爭執事實之效力之規定，在撤銷婚姻、離婚或
      夫妻同居之訴，於撤銷婚姻、離婚或拒絕同居之原因、事
      實，不適用之。在婚姻無效或確認婚姻成立或不成立之訴
      ，於婚姻無效或不成立及婚姻有效或成立之原因、事實，
      不適用之，民事訴訟法第五百七十四條第一項前段、第二
      項定有明文。本件被告對原告主張之事實不為爭執，揆諸
      上開說明，不生認諾、不爭執之效力，不得本於其認諾不
      爭執事實為被告敗訴之判決，合先敘明。
乙、實體方面
  一、原告主張：原告與被告於八十七年間認識交往，並於八十
      八年十一月十五日申請結婚登記，惟雙方並無舉行公開儀
      式，僅至戶政事務所辦理結婚登記而已，所持向戶政機關
      辦理結婚登記之結婚證書上之證人即乙○○夫婦亦僅係私
      下簽署，實無舉行公開儀式，事後亦不曾補辦公開結婚儀
      式，顯見兩造之婚姻未具備結婚之法定方式，欠缺婚姻之
      形式要件，應為婚姻不成立，為此提起本件確認之訴等語
      。並聲明：如主文所示。
  二、被告則以：當初兩造結婚確無宴客，也沒有祭拜祖先，僅
      於結婚證書上簽名，且結婚證書上婚證人之簽名也是原告
      拿去，被告也未先聯絡，當時係因被告已有身孕，為報戶
      口，所以就先辦理戶籍結婚證記等語。並聲明：請法院依
      法處理。
　三、法院之判斷
    (一)按結婚應有公開儀式及二人以上之證人，如不具備此方
        式，其結婚無效；經依戶籍法為結婚之登記者，推定其
        已結婚，民法第九百八十二條第一項、第二項分別定有
        明文。且男女雙方當事人若未具備上開結婚之法定要式
        ，縱曾同居生子，並向戶政機關辦理結婚登記，或在外
        自稱為夫妻，亦難認其有婚姻關係存在。再者，倘有反
        證以證明未具備結婚之形式要件，非不可推翻其效力。
        所謂『公開之儀式』係指結婚之當事人應行定式之儀禮
        ，使不特定人得以共聞共見認識其為結婚者而言（最高
        法院五十一年臺上字第五五一號判例參照）。是在旅館
        之宴會廳置酒一席，如其情狀無從認為舉行結婚儀式，
        雖其主觀以為舉行婚禮，仍不得謂有公開之儀式（司法
        院院字第一七０一號解釋意旨參照）。即使已為結婚登
        記，若欠缺公開之儀式之婚姻成立之要件，則結婚仍屬
        欠缺法律行為之特定成立要件。復按所謂『定式之禮儀
        』，不論係依循舊俗或新式，要必以使在場共聞共見之
        不特定人，就其所行儀式之外表，依一般客觀習慣，立
        可認識其為結婚者始足當之，倘就其現場情狀，無從認
        識係舉行結婚儀式，縱當事人主觀上係舉行婚禮，仍不
        得認有公開之定式禮儀（最高法院八十二年臺上字第八
        十六號判決參照）。故是否為『結婚儀式』應依客觀事
        實斷之，必該儀式在客觀上一般人均認識為結婚，始足
        當之。經查：
      １關於結婚證書
    　　依兩造結婚證書之記載觀之，無論係兩造姓名、年籍、
    　　結婚日期、結婚地點、主婚人、證婚人暨介紹人等資料
　      ，均係出自同一人之書寫筆跡，對於此部分事實，業據
        被告之母趙貴珠到庭證述：「 (結婚證書上你本人的簽
        名，是否你親自簽的？)不是。印章也不是我蓋的，我
        也沒有將印章交給兩造，因為印章放在家裡，何人都可
        以自己去拿」等語（本院九十四年十月十三日言詞辯論
    　　筆錄第二頁參照），依上開證據所示，縱原告對於兩造
　      之結婚證書簽名有所爭執，惟依兩造結婚證書之記載行
        式觀之，全係出自同一人之書寫筆跡，且結婚時之證人
        ，無論是否簽名於結婚證書之人，均以曾經到場者為限
        ，若未親到，雖委託他人在結婚證書內代表簽名、蓋章
        ，仍不得認為證人；可知所謂二人以上之證人，必須有
        行為能力在場親見而願證明者而言。則本件證人即未曾
        簽名、簽章，自未為婚證人之意思表示，依民法第九百
        八十二條之規定結婚應有兩人以上之證人，自屬有違。
      ２兩造結婚時未穿著婚紗、未祭祖、亦未宴請賓客。證人
        丁○○○到庭陳述：「兩造當初結婚時沒有宴客，也沒
        有祭拜祖先，因為我們夫妻倆並不同意這婚姻」等語（
        本院九十四年十月十三日言詞辯論筆錄參照），觀之證
        人為被告之母，與兩造間存有至親關係，兩造果有結婚
        之事實，其必知之甚稔，其既不同意兩造婚姻，應未舉
        行公開儀式無疑。揆諸結婚之儀式，當事人間須有足以
        象徵當事人結婚行為之舉動，不論依舊俗、新式，均無
        不可。兩造對於結婚當時未曾舉行祭祖行為，亦無其他
        公開儀式，且被告對此亦不爭執，堪認原告之主張為真
        實。
　  (二)綜上，本件兩造雖向戶政機關登記於八十八年十一月十
　　　　五日結婚，然兩造既未舉行結婚儀式，且證人等亦未於
  　　　結婚證書上簽名，事實上並無結婚儀式，自不生證人到
    　　場親見兩造結婚之事實，被告又無法舉證證明兩造間曾
      　舉行公開結婚之儀式，是本件婚姻欠缺結婚之形式要件
        （公開之結婚儀式及二人以上之證人），揆諸前揭說明
        ，原告請求確認其與被告間之婚姻不成立，為有理由，
        應予准許。
丙、訴訟費用負擔的依據：民事訴訟法第七十八條。
中　　華　　民　　國　　94　　年　　11　　月　　22　　日
                  家事法庭      法　官  陳學德
以上正本係照原本作成
如對本判決上訴，須於判決送達後二十日之不變期間內，向本院
提出上訴狀（須附繕本）。
中　　華　　民　　國　　94　　年　　11　　月　　22　　日
                    　　　　　　書記官
